【裁判字號】    91,易,3488
【裁判日期】    920606
【裁判案由】    業務侵占
【裁判全文】
臺灣高雄地方法院刑事判決                        九十一年度易字第三四八八號
    公  訴  人  臺灣高雄地方法院檢察署檢察官
    被      告  丙○○
右列被告因業務侵占案件，經檢察官提起公訴（九十一年度偵字第一四八○二號），
本院判決如左：
    主  文
丙○○無罪。
    理  由
一、公訴意旨略以：被告丙○○於民國九十一年一月四日起至同年三月三十一日止，
    在高雄市苓雅區○○○路一一○號七樓之六「乙○○○○高雄分公司」擔任業務
    員一職，負責旅遊推廣及收受承辦客戶交付之帳款業務，為從事業務之人，竟於
    任職期間，基於意圖為自己不法所有之概括犯意，連續於同年三月二十七日、三
    月二十八日，將收取自客戶蘇春琴、蘇秋梅、蘇春璉、蘇秋葉、羅世融、羅渝蔚
    、羅登受、黃文玉、羅詹燕、羅景仁等十人（起訴書誤多植黃永昌一人）所繳交
    之電子港簽費共新台幣（下同）七千元（每人繳交費用七百元），及向客戶許順
    彬、黃百合收取之團費一萬三千二百元，變易持有為所有，將上開兩筆應繳回公
    司之款項共二萬零二百元，予以侵占入己，旋於同年三月三十一日離職後，因未
    辦理交接事項，亦未將上開款項繳回公司，始查獲上情，因認被告涉犯刑法第三
    百三十六條第二項之業務侵占罪嫌。
二、按犯罪事實應依證據認定之，無證據不得推定其犯罪事實；復不能證明被告犯罪
    或其行為不罰者，應諭知無罪之判決，刑事訴訟法第一百五十四條、第三百零一
    條第一項分別定有明文。又事實之認定應憑證據，如未能發現相當證據，或證據
    不足以證明，自不能以推測或擬制之方法，以為裁判基礎，最高法院著有四十年
    台上字第八六號判例可資參照。事實審法院對於證據之取捨，依法雖有自由判斷
    之權，然積極證據不足證明犯罪事實時，被告之抗辯或反證縱屬虛偽，仍不能以
    此資為積極證據應予採信之理由，最高法院著有三十年上字第四八二號判例可資
    參照。另認定不利於被告之事實，須依積極證據，苟積極證據不足為不利於被告
    事實之認定，即應為有利於被告之認定，更不必有何有利之證據。且告訴人之告
    訴，係以使被告受刑事訴追為目的，是其陳述是否與事實相符，仍應調查其他證
    據以資審認。又被害人之陳述如無瑕疪，且就其他方面調查又與事實相符，固足
    採為科刑之基礎，倘其陳述尚有瑕疪，則在未究明前，遽採為論罪科刑之根據，
    即難認為適法（最高法院三十年上字第八一六號、四十年臺上字第八六號、五十
    二年臺上字第一三○○號、六十一年臺上字第三○九九號分別著有判例可資參照
    ）。而所謂無瑕疪，係指被害人所為不利被告之陳述，與社會上一般生活經驗或
    卷存其他客觀事實並無矛盾而言，至所謂就其他方面調查認與事實相符，非僅以
    所援用之旁證足以證明被害結果為已足，尤須綜合一切積極佐證，除認定被告確
    為加害人之可能外，在推理上無從另為其他合理原因之假設，有不合於此，即不
    能以被害人之陳述做為論斷之證據。又刑法第三百三十五條第一項所謂侵占罪之
    成立，以擅自處分自己持有之他人所有物，或變易持有之意為所有之意，而逕為
    所有人之行為，為其構成要件，雖行為之外形各有不同，要必具有不法所有之意
    思，方與本罪構成之要件相符，此經最高法院著有十九年度上字第一Ｏ五二號判
    例、四十一年度台非字第五十七號判例足資參照；又同法第三百三十六條第二項
    所稱侵占業務上持有物之罪，以其所侵占之他人所有物，係因執行業務而持有為
    構成要件，且須係以意圖為自己或第三人不法之所有，而擅自處分因業務上所持
    有之物為要件，此亦經最高法院著有二十三年度上字第一六二Ｏ號判例、四十七
    年度臺字第一三九Ｏ號判例足資參照。
三、公訴人認被告涉犯業務侵占罪嫌，無非係以告訴人乙○○○○高雄分公司及告訴
    代理人丁○之指訴與前開客戶之收費明細表二份，為其論罪之主要論據。訊據被
    告丙○○固不諱言有於右揭時間，在乙○○○○高雄分公司擔任業務員，負責旅
    遊推廣及收受承辦客戶交付等帳款業務，並於任職期間收受上開客戶所繳交之簽
    證費及團費總計二萬零二百元等事實，惟堅決否認涉有上開業務侵占犯行，並辯
    稱：伊係因任職期間，告訴人乙○○○○實際給付之薪資額及扣除額，與當初應
    徵時所洽談之每月薪資二萬五千元不符，雙方就薪資計算方式及扣除總額迭有爭
    執，而伊離職前雖收取有上開簽證費及團費，然正巧因伊三月份之薪資亦尚未領
    取，且因前揭薪資發放金額尚有爭執，故為保全自身薪資債權，才未依公司規定
    立即繳還上開簽證費及團費，然伊曾於同年四月五日，公司發放員工三月份薪資
    日，以電話透過告訴人公司內勤職員周燕娥轉達，就伊薪資及代收取之簽證費及
    團費如何解決等節，詢問該公司會計甲○○，但因會計甲○○表示須先將上開收
    取簽證費及團費繳回公司後，才發放薪水，伊當時認為此舉將使其薪資毫無保障
    ，所以並未立即繳回，結果告訴人公司竟然於同年四月十二日直接提起告訴，而
    伊在不知道告訴人業已起訴情況下，在檢察官第一次開庭前，尚曾與告訴人公司
    經理丁○會面洽商上開收取費用及薪資如何扣抵發放事宜，是項收取款額自始至
    終均未侵占入己，如果告訴人公司可以確保伊薪資債權不被任意扣除，願當庭繳
    還上開收取之費用等語。
四、經查：
（一）被告丙○○前於九十一年一月四日起至同年三月三十一日止，在高雄市苓雅區
      ○○○路一一○號七樓之六「乙○○○○高雄分公司」擔任業務員一職，負責
      旅遊推廣及收受承辦客戶交付之帳款業務，任職期間曾收取客戶蘇春琴、蘇秋
      梅、蘇春璉、蘇秋葉、羅世融、羅渝蔚、羅登受、黃文玉、羅詹燕、羅景仁等
      人所繳交之電子港簽費共七千元（每人繳交費用七百元），及向客戶許順彬、
      黃百合收取之團費一萬三千二百元等事實，業據被告及告訴人同陳在卷，並有
      收費明細表二份、被告任職之勞工保險卡一份在卷可稽，顯見被告確有收取上
開款額之事實，合先敘明。
（二）而被告於任職告訴人公司期間，迭因薪資額及扣除額與當初應徵時所洽談之金
      錢不符，雙方就薪資計算方式及總額迭有爭執，且被告於同年三月三十一日離
      職後，尚有三月份之薪資未領取一節，亦據告訴人代理人丁○及會計甲○○於
      本院審理時同陳在卷（見本院九十一年十月三十日訊問筆錄），另證人即告訴
      人公司內勤職員周燕娥亦於本院審理時結證稱：「（問：被告是否曾於九十一
      年四月五日打電話給你？）答：我是公司負責內勤的人員，被告確實有在四月
      五日時打電話進公司，當時是我所接的電話，當時我有問被告說關於所收團費
      ，是否應該回公司處理，被告當時跟我說她人在外地，而且是在很遠的地方，
      而問我她是否可以將團費匯入公司的帳戶，而且帳目處理完後就可以支領薪水
      ？我當時就立刻轉問會計甲○○，後可不可以以匯入公司的方式處理，結果會
      計答說還有很多細目要當面核對釐清，所以請被告到公司處理，被告當時就不
      是很高興的就把電話掛掉」等語，核與證人即會計甲○○證稱：「當時確實證
      人（指周燕娥）有轉述這些話，但是轉述過程中，周小姐是跟我說她（指被告
      ）要繳一團的團費，另外還有證照費用（指前開所述簽證費用），但因被告還
      有業績報表沒有繳還公司，所以無法計算她的薪資，被告應回公司處理」等語
      相符（均見本院九十二年四月三十日訊問筆錄），足見被告持有上開簽證費用
      及團費未歸還告訴人公司期間，確有因薪資未領情事與告訴人公司洽商返還收
      取費用及支領薪資等事實，參以被告任職於告訴人公司期間，告訴人公司發放
      予被告之薪資額，每月約一萬多元，業據前開證人甲○○證述綦詳，此與被告
      主觀認知應領取之二萬五千元確有未合，則被告上開辯稱：係因其於任職告訴
      人公司期間，迭因薪資額及扣除額與當初應徵時所洽談之金錢不符，為保全薪
      資債權才未立即歸還上開收取費用等節，並非全然子虛，應可採信。則被告固
      有未依告訴人公司內部規定，立即繳還代收款項之遲誤行為，然尚難遽此即謂
      被告有變易持有為所有之主觀犯意。
（三）參以本件告訴人係於九十一年四月九日即具狀向台灣高雄地方法院檢察署提出
      告訴，並於同年四月十二日由該檢察署收案偵辦，距離前開被告打電話至告訴
      人公司就上開代收款及薪資商討如何扣抵歸還事宜之九十一年四月五日，相距
不過一個星期，且本案經承辦檢察官於收案後，發交高雄市政府警察局苓雅分
      局調查，警方直至同年六月二十九日始就上開事實訊問被告（見卷附警訊筆錄
      ），而依卷附偵查卷所示日期，被告係於同年七月二十六日，始受檢察官第一
      次訊問，然被告早於檢察官開庭前，即於同年七月十六日，與告訴代理人丁○
      私下再次就上開收取費用及薪資洽商和解等情，有被告提出之雙方錄音帶及譯
      文各一份為證，並為告訴代理人丁○所不爭執，是以被告於收取上開費用後，
      不僅未逃匿他處，且不斷就上揭款額與告訴人公司協商解決之道，是而被告所
      為實與一般蓄意變易持有為所有之侵占犯罪類型有悖，被告辯稱其並無不法所
      有之侵占之意圖，堪可採憑。
（四）又被告於本院審理期間，尚屢就上開款額與告訴人協商，然因事涉雙方對當初
      被告應徵時承諾之薪資數額及扣除費用仍有歧見而無法和解，惟嗣後被告及告
      訴人均同意先就前開代收費用二萬零二百元部分返還告訴人公司，有關薪資部
      分再另謀他途解決（見本院九十二年五月二十二日訊問筆錄），益徵本件純係
      單純民事債務糾葛，與刑法第三百三十六條第二項業務侵占罪之構成要件尚屬
      有間。綜上所述，依上開現有事證，尚不足以證明被告有業務侵占之情事。此
      外，本院復查無其他積極證據足認被告涉有公訴意旨所指業務侵占犯行，揆諸
      前揭之說明，既不能證明被告犯罪，依法自應為被告無罪之諭知。
據上論結，應依刑事訴訟法第三百零一條第一項，判決如主文。
本案經檢察官黃建銘到庭執行職務。
中      華      民      國      九十二      年      六      月    六    日
                                  臺灣高雄地方法院刑事第六庭
                                      法  官  邱基峻
右正本證明與原本無異。
如不服本判決，應於判決送達後十日內，向本院提出上訴狀。
                                      書記官  顏平國
中    華    民    國      九十二      年        六      月      六      日


司法院資訊處製作；財團法人民間司法改革基金會備份。
